【裁判字號】    95,訴,1413
【裁判日期】    970514
【裁判案由】    分割共有物
【裁判全文】
臺灣臺南地方法院民事判決              95年度訴字第1413號
原      告  甲○○
                        號
訴訟代理人  陳培芬律師
被      告  丙○○
            乙○○
            丁○○
訴訟代理人  蔡麗珠律師
            江信賢律師
            蘇若龍律師
上列當事人間請求分割共有物事件，經本院於民國97年4月29日
言詞辯論終結，判決如下：
    主  文
兩造共有坐落臺南縣官田鄉○○段七六０地號土地應予分割如附
件一臺南縣麻豆地政事務所複丈成果圖所示，其中編號七六０Ｂ
部分面積一千四百六十九點五平方公尺分歸原告取得；編號七六
０Ａ部分面積四千四百零捌點五平方公尺分歸被告丁○○取得；
編號七六０Ｃ部分面積一千四百六十九點五平方公尺分歸被告丙○○取得；編號七六０Ｄ部分面積一千四百六十九點五平方公尺
分歸被告乙○○取得。
兩造共有坐落臺南縣官田鄉○○段七八一地號土地應予分割如附
件二臺南縣麻豆地政事務所複丈成果圖所示，其中編號七八一Ｂ
部分面積六百五十九平方公尺分歸原告取得；編號七八一Ａ部分
面積一千九百七十六平方公尺分歸被告丁○○取得；編號七八一
Ｃ、Ｄ部分面積各六百五十九平方公尺分別歸被告丙○○、乙○○取得。
原告甲○○、被告丙○○、乙○○各應補償被告丁○○新臺幣壹
拾柒萬陸仟參佰肆拾元。
訴訟費用由被告丁○○負擔二分之一，被告丙○○、乙○○各負
擔六分之一，餘由原告負擔。
    事實及理由
壹、程序方面：本件被告丙○○、乙○○經合法通知，未於言詞
    辯論期日到場，核無民事訴訟法第386條所列各款情形，爰
    依原告之聲請，由其一造辯論而為判決。
貳、原告起訴主張：坐落臺南縣官田鄉○○段760、781地號土地
    為兩造共有，其應有部分為原告及被告丙○○、乙○○均為
    1/6；被告丁○○則持分1/2。前述760地號土地已為兩造分
    管，並各自占有耕種數十年，其中被告丁○○分管有該土地
    北邊位置1/2面積土地，原告及被丙○○、乙○○則分管占
    有南邊位置土地，又該土地東面有既成道路通行公路，南面
    臨近同段760之1、781之10、781之11等三筆道路用地。至於
    系爭同段781地號土地，原屬菱角田，惟因中油公司勘測隊
    在上開土地探鑽油井，發現地下有石油及天然氣，目前兩造
    已同意出租予中油公司利用。因系爭土地並無不分割之協議
    ，亦無因物之使用目的而不能分割之情事，爰依民法第823
    條第1項及第824條第2項規定，請求准予依附件一之臺南縣
    麻豆地政事務所民國96年5月11日之複丈成果圖為分割等語
    ，並聲明：附件一所示編號760A、781A土地由被告丁○○取
    得；編號760B、781D土地由原告取得；編號760C、781C土地
    由被告丙○○取得；編號760D、781B土地由被告乙○○取得
    。
參、被告丁○○則以：系爭760地號土地固有分管，惟依原告主
    張之分割方案被告所分得土地不甚完整，顯不利於被告，是
    應依被告所提附圖三分割之，又同段781地號土地與782 之2
    地號土地相鄰，且兩造持分比例相同，應一併分割較能發揮
    土地經濟利益。倘未能與同段782之2地號土地合併分割時，
    則應以臺南縣麻豆地政事務所96年10月8日複丈成果圖為分
    割基準較為妥適，並聲明：原告之訴駁回。
肆、被告丙○○、乙○○則未於言詞辯論期日到場，亦未以書狀
    作何聲明或陳述。
伍、得心證之理由：
一、查坐落臺南縣官田鄉○○段760、781地號土地為兩造共有，
    其應有部分為原告及被告丙○○、乙○○均為1/6；被告丁○○則持分1/2。又系爭土地與同段760之1、781之10、781
    之11等三筆道路用地相臨，該760地號土地已為兩造分管，
    並各自占有耕種數十年，其中被告丁○○分管有該土地北邊
    位置1/2面積土地，原告及被告丙○○、乙○○則分管占有
    南邊位置土地，西側相臨之同段757地號土地上有建物為被
    告丙○○、乙○○所共有。另系爭同段781地號土地，原屬
    菱角田，惟因中油公司勘測隊在上開土地探鑽油井，發現地
    下有石油及天然氣，目前兩造已同意出租予中油公司利用等
    情，有地籍圖謄本、土地登記第二類謄本、96年5月11日勘
    驗測量筆錄、現場照片及臺南縣麻豆地政事務土地複丈成果
    圖附卷可徵，且為兩造所不爭，自屬真實。
二、次按各共有人得隨時請求分割共有物。但因物之使用目的不
    能分割或契約訂有不分割之期限者，不在此限；又共有物之
    分割，依共有人協議之方法行之，分割方法不能協議決定者
    ，法院得因任何共有人之聲請，命為左列之分配：一、以原
    物分配於各共有人。二、變賣共有物，以價金分配於各共有
    人，民法第823條第1項、第824條第1項、第2項分別定有明
    文。查兩造為系爭土地之共有人，且無不分割之特約，亦無
    因物之使用目的不能分割之情形，又原告提起本件訴訟後，
    迄今被告丁○○仍不同意原告主張之分割方案，足認兩造間
    已無法達成協議分割，是原告依上開規定請求裁判分割，自
    應准許。另被告雖陳稱系爭781地號土地與同段782之2地號
    土地相鄰，且兩造持分比例相同，應一併分割較能發揮土地
    經濟利益云云，惟依據地籍測量實施規則第224條規定，土
    地應同一地段、地界相連、使用分區、使用性質相同使得辦
    理合併，因上開所列土地之使用分區不同，自應不得辦理合
    併，有臺南縣麻豆地政事務所96年3月28日所測量字第096
    0002677號函在卷可佐（本院卷第65頁），是被告認應合併
    分割云云，尚不足採。
三、系爭土地之分割方法，本院審酌如下：按共有人因共有物分
    割之方法不能協議決定，而提起分割共有物之訴，應由法院
    斟酌共有物之性質、共有人之意願、全體共有人之利益、經
    濟效用等因素，秉持公平原則，而為適當之分配。又關於共
    有物之分割，如依原物之數量按其應有部分之比例分配，價
    值顯不相當者，依其價值按其應有部分比例分配，仍不失為
    以原物分配於各共有人，否則不顧慮經濟上之價值，一概按
    其應有部分核算之原物數量分配者，將顯失公平，惟依其價
    值按應有部分比例分配原物，如有害經濟上之利用價值者，
    應認有民法第824條第3項之共有人中有不能按其應有部分受
    分配之情形，得以金錢補償之，最高法院63年度臺上字第
    2680號判例可資參照。查系爭土地因與同段760之1、781之
    10、781之11等三筆道路用地相臨，因此，無論採原告或被
    告丁○○之分割方案，均無共有人分得袋地之可能。惟原告
    就系爭760地號土地之分割方案較接近使用現況，且被告丙○○、乙○○分得之土地較接近西側同段757地號土地上其
    等所有之建物，是較為可採，爰判決如主文第一項所示。然
    各共有人分得之土地實際價值，與其所應分配之價值，尚有
    差距，自應依民法第824條第3項之規定，互為補償，始符公
    允。本件被告丁○○依前開方案分得之土地較不方正，經鑑
    價後其價值確短少於其他共有人，有陳昭良建築師事務所97
    年2 月13日函附鑑價報告在卷可憑，本院依上開鑑價資料計
    算，原告及被告丙○○、乙○○各應補償被告丁○○各1763
    40元【計算式：〈原告及被告丙○○、乙○○三人分得之土
    地價值 (0000000×3)-被告丁○○分得土地之價值0000000
    〉/3=176340元】，爰判決如主文第三項所示。至於系爭781
    地號土地，因被告主張之分割方案與系爭760地號各共有人
    分得之土地相近，彼此上下土地一貫，自較原告所主張為佳
    。爰依被告丁○○方案判決分割系爭土地如主文第2項所示
    。
陸、本件係因共有物分割之事件涉訟，並判准予分割，如由敗訴
    之被告負擔訴訟費用，顯失公平，爰依民事訴訟法第80條之
    1 規定，命勝訴之原告亦負擔（即按其應有部分比例）訴訟
    費用，併此敘明。
柒、據上論結，本件原告之訴為有理由，依民事訴訟法第385條
    第1項前段、第80條之1、第85條第2項，判決如主文。
中    華    民    國    97    年    5     月    14    日
                  民事第三庭法  官  廖建彥
以上正本係照原本作成
如對本判決上訴，須於判決送達後20日內向本院提出上訴狀
中    華    民    國    97    年    5     月    14    日
                            書記官  林木村


司法院資訊處製作；財團法人民間司法改革基金會備份。
